行　政　法　院　判　決　　　　　　　　　　　　　八十八年度判字第三○一九號
　　原　　　告　旭寶建設股份有限公司
　　代　表　人　甲○○
　　被　　　告　財政部臺北市國稅局
右當事人間因營利事業所得稅事件，原告不服行政院中華民國八十七年七月十五日台
八七訴字第三五五○六號再訴願決定，提起行政訴訟。本院判決如左︰
　　主  文
再訴願決定、訴願決定及原處分均撤銷。
　　事  實
緣原告八十年度營利事業所得稅結算申報，原經被告核定有案。嗣財政部八十三年二
月八日台財稅第八三一五八二四七二號函發布，被告改依該函釋示之公式，重行核定
證券交易所得，自有價證券出售收入項下減除有價證券出售部分應分攤之營業費用新
台幣（下同）九、六九一、五○一元及利息支出二一、五四○、二九二元，核定證券
交易所得為虧損三二、○七六、五二五元，課稅所得額為二一、八五八、二三四元。
原告不服，申請復查結果，獲准調減應分攤之營業費用三、七二九、六七四元及利息
支出一三、四六八、六三○元，變更核定證券交易所得為虧損一四、八七八、二二一
元，課稅所得額為四、三一三、七三七元。原告提起訴願、再訴願，均遭駁回，乃提
起行政訴訟。茲摘兩造訴辯意旨於次：
原告起訴意旨略謂︰一、本案，原告八十年度營利事業所得稅結算申報，有關證券交
易所得，被告在首次查核時，係依財政部八十二年七月十日財北國稅審壹字第二○七
五二號函釋示「營利事業於證券交易所得停徵期間從事證券交易，有關計算應歸屬證
券交易所得項下，營業費用及利息支出分攤原則。」之規定，經與原告簽證會計師溝
通協商結果，計算應分攤之營業費用及利息支出為四、三二二、五四一元，有被告八
十年度查核案可稽，應屬確定案件，先予指明。二、依司法院大法官會議議決釋字
第二八七號解釋：「行政主管機關就行政法規所為之釋示，係闡明法規之原意，固應
自法規生效日起有其適用。惟在後之釋示如與在前之釋示不一致時，在前之釋示並非
當然錯誤，於後釋示發布前，依前釋示所為之行政處分已確定者，除前釋示確有違法
之情形外，為維持法律秩序之安定，應不受後釋示之影響。．．．。」本案，被告自
行推翻原核定，改按財政部八十三年二月八日台財稅第八三一五八二四七二號函釋之
公式，重新計算有價證券出售部分應分攤之營業費用及利息支出，顯已違反前開大法
官會議議決之解釋。三、依稅捐稽徵法第四十八條之三規定：「納稅義務人違反本法
或稅法之規定，適用裁處時之法律，但裁處前之法律有利於納稅義務人者，適用最有
利於納稅義務人之法律。」本案，被告推翻原核定，改依財政部八十三年二月八日台
財稅第八三一五八二四七二號函釋之公式，重新計算有價證券出售部分應分攤之營業
費用及利息支出，亦已違反前揭稅捐稽徵法第四十八條之三「從新從輕」原則之規定
。四、依稅捐稽徵法第二十一條第一項第一款規定：「稅捐之核課期間，依左列規定
：一依法應由納稅義務人申報繳納之稅捐，已在規定期間內申報，且無故意以詐欺或
其他不正當方式逃漏稅捐者，其核課期間為五年。」同條第二項規定：「在前項核課
期間內，經另發現應徵之稅捐者，仍應依法補徵或並予處罰；在核課期間內未發現者
，以後不得再補稅處罰。」上開稅捐稽徵法所稱在核課期間「另發現應徵之稅捐」，
是指發現原課稅資料所無的新資料，且這項新資料足以支持補稅者。財政部訴願委員
會現已採納此一法律見解，已有訴願案例可循。原告八十年度營利事業所得稅結算申
報，係已確定案件，雖在核課期間，但並未發現新的課稅資料，被告發單補徵稅款，
顯非適法。五、又依稅捐稽徵法第三十五條規定，納稅義務人對於核定稅捐之處分如
有不服，而有應補徵稅額者，應於繳款書送達後，於繳納期間屆滿翌日起算三十日內
，申請復查。而無應補稅額者，應於核定稅額通知書送達後三十日內申請復查。本案
，原告對於被告首次核定之處分，並未申請復查，應屬確定案件，原告對首次核定情
形，不得再申請復查。如果被告在原處分確定之後，對同一事實任意發單補徵稅款，
已違反徵納雙方對等原則，有失公允。六、至於被告復查決定理由引用行政法院五十
八年判字第三十一號判例，略謂「．．．其查定處分固具有形式上之確定力，惟稽徵
機關如發現原處分確有短徵，為維持課稅公平之原則，基於公益上之理由，要非不可
自行變更原查處分，而補徵其應繳之稅額。」經查上開五十八年判字第三十一號判例
原文「．．．如發現原處分確有『錯誤』短徵，．．．」被告引用時故意遺漏『錯誤
』兩字，導致訴願及再訴願所為之決定不當，對原告顯失公平。進一步而言，適用行
政法院五十八年判字第三十一號，應以「原處分確有錯誤短徵」為前提，本案，原處
分並無「錯誤短徵」情形，應無適用之餘地。更何況前開大法官會議議決釋字第二八
七號解釋，亦指明在後之釋示如與在前之釋示不一致時，在前之釋示並非當然錯誤。
七、有關財政部八十三年二月八日台財稅第八三一五八二四七二號函釋發布後，財政
部賦稅署官員許虞哲更公開表示：「．．．七十九年以後的未核定案件都屬適用範圍
，不過已經核定的案件則不再翻案變更，以維持安定性。」，本案既屬確定案件，原
處分機關自不宜推翻原核定另案重新核定。八、本案，原告投資有價證券之資金來源
，假設全部來自對外借款，其借款利息支出，按一般利息資本化設算利息方式計算（
即按日以積數計算），則其應計之利息僅四、三二二、五四一元而已（詳見會計師八
十年度簽證申報補充說明），而按財政部八十三年二月八日台財稅第八三一五八二四
七二號函釋公式計算分攤之利息，原核定高達二一、五四○、二九二元，復查決定核
減一三、四六八、六三○元後，仍高達八、○七一、六六二元，超出甚巨，顯不合理
。九、綜上論結，原處分顯非適法，訴願及再訴願決定亦有不當，敬請鈞院察情，撤
銷原處分、訴願及再訴願決定，以解商艱。
被告答辯意旨略謂︰一、按「營利事業所得之計算，以其本年度收入總額減除各項成
本費用、損失及稅捐後之純益額為所得額。」又「自中華民國七十九年一月一日起，
證券交易所得停止課徵所得稅．．．」分別為所得稅法第二十四條第一項及第四條之
一所明定。「另核釋營利事業於證券交易所得停止課徵所得稅期間從事有價證券買賣
，其營業費用及利息支出之分攤原則。．．．二非以有價證券買賣為專業之營利事業
，其買賣有價證券部分，除可直接歸屬之費用及利息，應自有價證券出售收入項下減
除外，不必分攤一般營業發生之費用及利息。(三)以有價證券買賣為專業之營利事業，
其營業費用及借款利息，除可合理明確歸屬者得個別歸屬認列外，應按核定有價證券
出售收入、投資收益、債券利息收入及其他營業收入比例，計算有價證券出售部分應
分攤之費用及利息，自有價證券出售收入項下減除。」復為財政部八十三年二月八日
台財稅第八三一五八二四七二號函所釋示。二、原告八十年度營利事業所得稅，原申
報係將帳列出售有價證券收入一二一、六五二、六一○元、出售有價證券成本一二二
、四九七、三四二元及其交易損益，依前揭所得稅法第四條之一規定，予以調減申報
為○元，申報全年所得額為虧損九、二九三、五五九元，課稅所得額為○元。本局原
查將租賃收入及出售有價證券收入、成本按總額法調增為營業收入及營業成本，並依
前揭財政部函釋，將營業費用、利息支出分攤自有價證券出售收入項下減除，核定證
券交易所得為虧損三二、○七六、五二五元、全年所得額為虧損一○、一三八、二九
一元、課稅所得額為二一、八五八、二三四元。申經復查決定，予以調減應分攤自有
價證券出售收入項下減除之營業費用三、七二九、六七四元、利息支出一三、四六八
、六三○元；變更核定證券交易所得為虧損一四、八七八、二二一元、課稅所得額為
四、三一三、七三七元。三、經查原告雖於本年度變更名稱及營業項目，惟實際營業
狀況並未改變，本期出售有價證券收入一二一、六五二、六一○元，占全年總收入一
五○、四三六、七二四元之八○‧八六，參酌大院八十一年十月十四日庭長、評事
聯席會會議決議：「所指非以有價證券買賣為專業者，應就營利事業實際營業情形核
實認定。公司登記或商業登記之營業項目，雖未包括投資或其所登記投資範圍未包括
有價證券買賣，然其實際上從事龐大有價證券買賣，其非營業收入遠超過營業收入時
，足證其係以買賣有價證券為主要營業，即難謂非以有價證券買賣為業」之意旨，本
件原告係以投資為專業應無庸置疑（司法院釋字第四二○號解釋亦同）。自應依首揭
財政部函釋分攤營業費用及利息支出。原告訴稱本局原已依本局八十二年七月十日財
北國稅審壹字第二○七五二號函規定分攤。查該分攤方式在財政部尚未明確釋示分攤
原則之前的本局內部權宜作業規定，自應以財政部發布之函釋規定為準據，本局前核
定參照大院五十八年判字第三十一號判例，納稅義務人依所得稅法規定辦理結算申報
而經該管稅捐稽徵機關調查核定之案件，如經過法定期間而納稅義務人未申請復查或
行政爭訟，其查定處分固具形式上之確定力，惟稽徵機關如發現原處分確有錯誤短徵
，為維持課稅公平之原則，基於公益上之理由，要非不可自行變更原查定處分，而補
徵其應繳之稅額，原查依首揭財政部函釋，核定其出售有價證券收入應分攤營業費用
及利息支出，自有價證券出售收入項下減除，並無不合，且本案系爭者非「罰鍰」事
項，自與稅捐稽徵法第四十八條之三無。次查依首揭所得稅法第二十四條第一項之
規定，以當期收入，不論應稅、免稅均應一併計入，俾正確計算全年所得額，其免稅
所得已自全年所得額項下減除，再課徵所得稅。而營利事業之費用及損失既為免稅收
入及應稅收入所共同發生，且營利事業出售證券之交易所得納入免稅範圍，如免稅項
目之相關成本費用歸由應稅項目吸收，營利事業將雙重獲益，不僅有失立法原意，並
造成侵蝕稅源及課稅不合理現象，惟免稅收入與應稅收入應如何正確分攤營業費用及
非營業損失，俾符合收入與成本、費用配合原則，法條無從針對稽徵技術作詳細規定
，首揭財政部函釋有關免稅所得分攤營業費用及利息支出之計算公式，乃本於所得稅
法第四條之一證券交易所得免納所得稅之立法意旨及所得稅法第二十四條有關營利事
業所得稅計算之規定所作之解釋，並未於法律規定外，另行創設新的權利義務，自不
違背租稅法律主義之原則。又案關利息支出，本局全數認定，並無可資本化之情事。
又原告對本期利息支出無可個別歸屬認列之明確事證或購買有價證券之資金來源流程
證明，是本局依首揭財政部函釋規定按原告本期經核定之有價證券出售收入、投資收
益、租金收入之比例，核算其有價證券出售部分，應分攤之營業費用五、九六一、八
二七元及利息支出八、○七一、六六二元，並自有價證券出售收入項下減除，核定出
售有價證券為虧損一四、八七八、二二一元及課稅所得額為四、三一三、七三七元。
綜上論述：原處分及所為復查、訴願、再訴願決定並無違誤，請判決駁回原告之訴。
　　理  由
按行政主管機關就行政法規所為之釋示，係闡明法規之原意，固應自法規生效之日起
有其適用。惟行政主管機關發布釋示前，下級行政機關就相關案件已為行政處分確定
者，除確有違反行政法規之情事者外，原處分機關尚不得因有在後發布之釋示，可作
成較原處分更為合宜之行政處分，而依職權撤銷原處分，改依在後發布之釋示重為處
分。此為基於維護原處分作成後所形成法律秩序之安定性所必要，亦係行政機關職權
撤銷行政處分以違法者為前提之當然解釋（司法院釋字第二八七號解釋中段及本院五
十九年判字第二六六號判例參照）。本件原告八十年度營利事業所得稅結算申報，原
經被告於八十二年十月十六日核定有案。嗣被告之上級主管機關財政部於八十三年二
月八日以台財稅第八三一五八二四七二號函釋示自中華民國七十九年一月一日起，證
券交易所得停止課徵所得稅期間，從事證券買賣，其費用及利息之分攤原則：「一、
非以有價證券買賣為專業之營利事業，其買賣有價證券部分，除可直接歸屬之費用及
利息，應自有價證券出售收入項下減除外，不必分攤一般營業發生之費用及利息。二
、以有價證券買賣為專業之營利事業，其營業費用及借款利息，除可合理明確歸屬者
得個別歸屬認列外，應按核定有價證券出售收入、投資收益、債券利息收入及其他營
業收入比例，計算有價證券出售部分應分攤之費用及利息，自有價證券出售收入項下
減除。」被告以原告八十年度營利事業所得稅結算申報出售有價證券收入一二一、六
五二、六一○元，佔全年收入總額一五○、四三六、七二四元之百分之八○‧八六，
係以買賣有價證券為專業之營利事業，乃依財政部八十三年二月八日台財稅字第八三
一五八二四七二號函釋，計算出售有價證券應分攤之營業費用九、六九一、五○一元
及利息支出二一、五四○、二九二元，自有價證券出售收入項下減除，重為核定證券
交易所得為虧損三二、○七六、五二五元，課稅所得額為二一、八五八、二三四元。
原告申請復查，復查決定以就原告本期實際營業情形，難謂非以有價證券買賣為專業
。又參照行政法院五十八年判字第三十一號判例，納稅義務人依所得稅法規定辦理結
算申報而經該管稅捐稽徵機關調查核定之案件，如經過法定期間而納稅義務人未申請
復查或行政爭訟，其查定處分固具形式上之確定力，惟稽徵機關如發現原處分確有短
徵，為維持課稅公平之原則，基於公益上之理由，要非不可自行變更原查定處分，而
補徵其應繳之稅額，原查依首揭財政部函釋，核定其出售有價證券收入應分攤營業費
用及利息支出，自有價證券出售收入項下減除，並無不合，惟原告主張利息支出係七
十六年間借款一九○、○○○、○○○元支付購置台北市○○○路二十五號地下層至
五樓建物及土地部分款項而發生，所提示之相關文件，尚屬可採，核其不動產契約書
，扣除簽約金七二、○○○、○○○元後餘額一六八、○○○、○○○元，為貸款支
付部分，經按比例計算利息支出一六、○四四、三二四元及租賃押金設算利息支出七
九○、九八九元，予以調減免列入分攤計算；另原告出租大樓之折舊費用二、六八二
、六五二元、房屋稅一、六三四、二○六元及地價稅三六二、一四四元，合計四、六
七九、○○二元，為租金收入之直接費用，亦免計入分攤。遂變更核定分攤營業費用
五、九六一、八二七元，利息支出八、○七一、六六二元，證券交易所得為虧損一四
、八七八、二二一元，課稅所得額為四、三一三、七三七元。其中仍認應分攤營業費
用及利息支出部分，即維持原核定而駁回原告復查之申請，固非無見。惟查本院五十
八年判字第三一號判例，係以原處分確有「錯誤」致短徵稅捐為前提，查被告八十二
年十月間核定原告八十年度營利事業所得稅之原處分究竟有如何之錯誤，未見復查決
定說明，遽引用本院該判例意旨，維持原核定重核原告八十年度之營利事業所得稅，
即撤銷八十二年十月間已核定之原處分，自不足以昭折服。又查復查決定認八十二年
十月間已核定之原處分有所短徵，無非適用在後發布之財政部上開函釋，計算原告出
售有價證券應分攤營業費用及利息支出之結果，惟查被告八十二年十月間核定原告八
十年度營利事業所得稅時，亦係以原告為以買賣有價證券為專業之營利事業，考慮計
算原告出售有價證券應分攤營業費用及利息支出之因素，已經被告代理人在本院調查
時陳明無誤，並有被告通知原告之代理會計師許彥川說明之原稿附原處分為證，原
告主張當時已依被告八十二年七月十日財北國稅審壹字第二○七五二號函釋營利事業
於證交所得停徵期間從事證交有關計算應歸屬證交所得項下營業費用及利息支出之分
攤原則，列計應分攤營業費用及利息支出為四、三二二、五四一元等情，堪信為真實
。且據被告答辯時稱，被告該函所定分攤方式為在財政部上開函釋未發布前之內部權
宜作業規定，尤見其八十二年十月間所為核定與本案原核定均已計及分攤之事，僅方
式不同，而其分攤方式之不同，是否僅係合宜性之問題，抑或八十二年十月間所為核
定之分攤方式，有違反法規之情事，攸關得否撤銷八十二年十月間所為核定而重為核
定之結果。茍八十二年十月間所為核定並無違法，僅因嗣後財政部發布上開函釋，可
據以為更合宜之核定稅捐處分，依首開說明，尚不得撤銷八十二年十月間之核定而重
核。乃被告復查決定悉未調查八十二年十月間所為核定為合宜性之瑕疵，或有如何違
法之情事，逕重核原告八十年度營利事業所得稅而撤銷八十二年十月間已為之核定，
揆諸首揭說明，自有未合。訴願、再訴願決定持相同見解未予糾正，亦有可議，原告
執以指摘，非全無理由，應由本院悉予撤銷，由被告詳為查明後另為適法之復查決定
。末查原告七十九年度營利事業所得稅申報案，原經被告核定後，改依後發布之財政
部上開函釋重核，原告循序提起行政訴訟，業經本院判決駁回一節，因該案原核定未
曾計算買賣有價證券應分攤營業費用及利息支出部分，與本案情形不同，不影響本案
之判斷。附予明。
據上論結，本件原告之訴為有理由，爰依行政訴訟法第二十六條前段，判決如主文。
中    華    民    國     八十八      年      七      月       一        日
                    行 政 法 院 第 三 庭
                                審 判 長 評  事      曾  隆  興
                                         評  事      吳  明  鴻
                                         評  事      吳　錦　龍
                                         評  事      蔡  進  田
                                         評  事      鄭  淑  貞
右  正  本  證  明  與  原  本  無  異
                                         法院書記官  郭  育  玎
中    華    民    國     八十八      年      七      月       二        日
